臺灣基隆地方法院民事裁定  
110年度消債更字第57號
聲  請  人  黃明英  

代  理  人  魏敬峯律師（法扶律師）
上列當事人聲請消費者債務清理更生事件，本院裁定如下：
    主  文
聲請人甲○○自民國110年11月30日下午4時起開始更生程序。
命司法事務官進行本件更生程序。
    理  由
一、按債務人不能清償債務或有不能清償之虞者，得依消費者債
    務清理條例（下稱債清條例）所定更生程序，清理其債務；
    債務人無擔保或無優先權之「本金及利息」債務總額未逾新
    臺幣（下同）1,200萬元者，於法院裁定開始清算程序或宣
    告破產前，得向法院聲請更生；債務人對於金融機構負債務
    者，在聲請更生前，應向最大債權金融機構請求協商債務清
    償方案，或向其住、居所地之法院或鄉、鎮、市、區調解委
    員會聲請債務清理之調解；協商或調解成立者，債務人不得
    聲請更生，債清條例第3條、第42條第1項、第151條第1項、
    第7項前段分別定有明文。而依債清條例第2條第1項、第2項
    規定，債清條例所稱消費者，指5年內未從事營業活動或從
    事營業額平均每月20萬元以下之小規模營業活動之自然人。
    是若消費者即債務人有不能清償債務或有不能清償債務之虞
    ，且客觀上並無濫用更生程序之情事者，自應使其藉由債清
    條例所定程序清理債務。又法院開始更生程序之裁定，應載
    明其年、月、日、時，並即時發生效力；法院裁定開始更生
    程序後，得命司法事務官進行更生程序，債清條例第45條第
    1項、第16條第1項前段規定甚明。
二、聲請意旨略以：聲請人即債務人前向本院聲請債務清理之調
    解，最大債權銀行即永豐商業銀行股份有限公司雖具狀提供
    分180期、零利率、每期清償5,180元之方案，然因聲請人無
    法負擔而調解不成立。聲請人現於南光神經精神科醫院（下
    稱南光醫院）上班，月薪約2萬8,000元，惟尚有2個小孩及
    父母需扶養，而有不能清償債務之情形；因聲請人無擔保或
    無優先權之債務總額未逾1,200萬元，且未經法院裁定開始
    清算程序或宣告破產，故依法向本院聲請更生等語。
三、經查：
　㈠聲請人主張其於本件聲請前5年未從事營業活動，且無擔保或
    無優先權之債務總額未逾1,200萬元，其雖向本院聲請債務
    清理之調解（本院110年度司消債調字第55號，下稱調解卷
    ），然因無法負擔最大債權銀行所提之清償方案，故而調解
    不成立等情節，業據其提出財產及收入狀況說明書、債權人
    清冊、戶口名簿、107、108年度綜合所得稅各類所得資料清
    單、全國財產稅總歸戶財產查詢清單、勞工保險被保險人投
    保資料表、財團法人金融聯合徵信中心當事人綜合信用報告
    ─債務清理條例前置協商專用債權人清冊、存摺內頁節本、1
    10年10月南光醫院員工薪資資料等件為證，堪信為真實。從
    而，本件聲請應予評估之要件，當屬衡諸聲請人目前之全部
    收支暨其財產狀況，聲請人是否已達不能維持最低生活條件
    ，而有「不能清償債務或有不能清償之虞」之情形？
  ㈡茲審核其要件如下：
  ⒈本件截至債權人因本院司法事務官或本院通知而陳報債權額
    之時止，聲請人無擔保或無優先權之「本金及利息債務」，
    累計已達599萬5,614元，此有相關債權人提出之陳報內容存
    卷為憑。聲請人現今名下並無可供變現換價之土地、房屋，
    已據其提出全國財產稅總歸戶財產查詢清單為證。縱將其所
    有84年份汽車變價，亦僅能清償極少部分債務，是聲請人現
    今已無足可抵充前揭債務之財產，當可認定。
  ⒉聲請人主張其目前每月收入約2萬8,000元，然據其所提109年
    4至10月及110年10月南光醫院薪資資料所載（詳調解卷第47
    -49頁、本院卷陳報㈡狀），聲請人扣除勞、健保且不計非固
    定獎金之各月薪資至少有2萬9,000元，故本院乃依聲請人之
    薪資給付淨額2萬9,000元作為衡量其現今是否已入不敷出之
    基準。
  ⒊聲請人固主張其本人每月必要支出2萬1,200元（含交通費1,5
    00元、水費1,500元、膳食費9,000元、電信費1,200元、瓦
    斯費4,500元、日常生活用品800元、醫療費500元、勞保費6
    00元、加計小孩健保費1,600元），然均未提出任何證據，
    依其110年10月南光醫院薪資資料所載，僅代扣健保費894元
    ，況聲請人代扣之勞、健保費已不計入薪資淨額，不應重複
    計算，是聲請人未能證明確有支出2萬1,200元之必要，而債
    清條例第64條之2第1項規定「債務人必要生活費用，以最近
    一年衛生福利部或直轄市政府所公告當地區每人每月最低生
    活費1.2倍定之」，考量聲請人住基隆市，又衛生福利部公
    告之110年度臺灣省（含基隆市）每人每月最低生活費為1萬
    3,288元，故可認定聲請人每月必要生活費用為1萬5,946元
    （計算式：13,288元×1.2倍＝15,946元，元以下四捨五入，
    下同），應得維持基本生活需要。
  ⒋扶養費部分：聲請人固主張其每月需4人共同扶養父母、2名
    未成年子女，每月實際支出各4,000元、各8,000元等語。惟
    按民法第1117條規定，受扶養之要件以不能維持生活，而無
    謀生能力者為限，雖同條第2項規定，於直系血親尊親屬，
    不受無謀生能力之限制，但仍有「不能維持生活」之要件。
    經本院依職權查調聲請人父母之稅務電子閘門財產所得調件
    明細表，聲請人之父自107至109年均無所得且無財產，堪認
    有受扶養之必要，至其母雖於該期間無所得，然名下有基隆
    市中山區房地1筆（房屋面積109.8平方公尺），依鄰近同型
    態建物最近2筆房地實價登錄交易價格每坪平均單價約11.05
    萬元，計算該市價約為367萬元，堪認聲請人之母有相當資
    力，並無不能維持生活，聲請人此部分扶養費支出難認有必
    要，應予剔除。而聲請人之未成年子女2名，應由聲請人與
    未成年子女之母共同扶養，不因離婚而受影響（民法第1116
    條之2規定參照），故其等之扶養義務人數，應係2人。考量
    債清條例第64條之2第2項規定「受扶養者之必要生活費用，
    準用第1項規定計算基準數額，並依債務人依法應負擔扶養
    義務之比例認定之」，準此，聲請人扶養其父及2名未成年
    子女之必要費用應以1萬9,933元計算（計算式：父15,946元
    ×1/4＋未成年子女15,946元×1/2×2＝19,933元）。
  ⒌承上，聲請人自己及受其扶養者必要生活費用之數額共3萬5,
    879元（15,946元＋19,933元），已逾聲請人每月所得支配之
    收入2萬9,000元，故聲請人客觀上顯然已無清償上開599萬5
    ,614元債務之餘裕，堪認聲請人確有不能清償債務之情形。
    然聲請人為67年11月生，現年43歲，有工作能力，其願意過
    著儉省之生活以清理其債務，乃值得鼓勵而不應剝奪其更生
    之機會，始符合債清條例之立法目的，是應有藉助更生制度
    調整其與債權人間之權利義務關係，俾重建其經濟生活之必
    要。
四、綜上所述，聲請人為一般消費者，未經法院裁定開始清算程
    序或宣告破產，且本件無擔保或無優先權之本金及利息債務
    總額未逾1,200萬元，曾向本院聲請債務清理之調解而不成
    立，衡諸聲請人目前之全部收支暨其財產狀況，而有不能清
    償債務之情形。此外，又查無債清條例第6條第3項、第8條
    或第46條各款所定應駁回更生聲請之事由存在，則其聲請更
    生，自屬有據，並應准許。至債務人於更生程序開始後，應
    另行提出足以為債權人會議可決或經法院認為公允之更生方
    案以供採擇，俾免更生程序進行至應行清算之程度（債清條
    例第61條規定參照），而本院司法事務官於進行更生程序、
    協助債務人提出更生方案時，亦應注意酌留債務人生活上應
    變所需之費用，並依社會常情衡量債務人之償債能力，依此
    協助債務人擬定公允之更生方案，期與債清條例重建債務人
    經濟生活之立法目的相合。
五、依債清條例第45條第1項、第16條第1項，裁定如主文。　　
中　　華　　民　　國　　110 　年　　11　　月　　30　　日
                  民事庭法  官　林淑鳳
以上正本係照原本作成。
本件裁定不得抗告。
中　　華　　民　　國　  110 　年　　11 　 月　  30　　日
                        書記官　陳櫻姿